臺灣苗栗地方法院民事判決　　　　　　　 93年度訴字第383號
原　　　告　己○○
　　　　　　　　　　　　號
訴訟代理人　甲○○
被　　　告　戊○○○
訴訟代理人　丁○○
上列當事人間請求租佃爭議事件，本院於民國94年3 月22日言詞
辯論終結，判決如下：
    主      文
被告應將坐落苗栗縣大湖鄉○○段九二五地號、面積二千七百四
十四點八一平方公尺及苗栗縣大湖鄉○○段五七一之三地號、面
積四千零六十四平方公尺土地交還原告。
訴訟費用由被告負擔。
    事實及理由
一、按耕地三七五減租條例第26條第2 項前段規定：「租佃爭議
    事件非經調解、調處，不得起訴」，本件原告就其所有坐落
    苗栗縣大湖鄉○○段925 地號及苗栗縣大湖鄉○○段571-3
    地號土地全部（下稱系爭耕地）與被告間因未自任耕作等爭
    議，前曾向苗栗縣大湖鄉公所、苗栗縣政府耕地租佃委員會
    聲請調解、調處，因調解、調處不成立，而由苗栗縣政府耕
    地租佃委員會移送本院，有苗栗縣政府民國93年10月29日府
    地權字第0930117669號函、調處筆錄、調解筆錄、委任狀在
    卷可稽（見本院卷第5-21頁），是本件原告之起訴程序，尚
    無不合。
二、原告起訴主張：原告原將其所有之系爭耕地出租與訴外人陳
    其順耕作，嗣被告因原承租人陳其順於82年12月12日死亡後
    ，於83年9 月書立切結書「依法自任耕作，並不得轉租他人
    」，並辦妥租約變更登記，嗣經苗栗縣大湖鄉公所核定，自
    92年1 月1 日起至97年12月31日止，續訂租約6 年，被告現
    仍向原告承租系爭耕地，惟被告已年逾73歲，且獨居於大湖
    ，其所生育之四子均已各自轉業為農業耕作外之其他工作，
    始終未在系爭耕地自任耕作，系爭耕地業經被告轉租予訴外
    人癸○○，並由癸○○耕作使用多年，且以「富貴草莓園」
    名義從事草莓之種植、採收及販售，長年見癸○○夫妻及子
    媳工作於系爭耕地，居住之四鄰即訴外人庚○○、丙○○、
    辛○○、壬○○平日均共見，且訴外人癸○○採收後均交由
    訴外人乙○○所開設之「裕豐食品加工廠」加工，是被告未
    自任耕作，違反耕地三七五減租條例第16條第1 、2 項之規
    定，原訂租約無效，原告經調解後起訴請求返還系爭耕地且
    系爭耕地目前均任令荒蕪，並有照片為證等語。並聲明：被
    告應將坐落苗栗縣大湖鄉○○段925 地號、面積0.2744 81
    公頃及苗栗縣大湖鄉○○段571-3 地號、面積0.4064公頃土
    地交還原告。
三、被告則以：被告及家屬均有在耕地自任耕作，四鄰可為證，
    被告只因人力不足，才請工人幫忙，訴外人癸○○係因被告
    人力不足才來幫忙，另原告質疑被告任令土地荒蕪，實則現
    土地係種植玉米及蘿蔔，且被告三個兒子均在場耕作，業經
    鈞院履勘查明，現原告所拍攝之照片係採收後之情形，為下
    期作物間歇期所留下植物株枝及雜草，此株枝及雜草可當下
    期作物種植作物機肥使用等語資為抗辯。並聲明：駁回原告
    之訴。
四、兩造不爭執之事實：
（一）系爭土地為原告所有，依耕地三七五減租條例之規定出租
      與訴外人陳其順，被告於82年12月12日繼承訴外人陳其順
      之承租人地位，並書立切結書「依法自任耕作，並不得轉
      租」，嗣經苗栗縣政府核定自92年1 月1 日起至97年12月
      31日止，續約6 年，並有原告提出之系爭耕地土地謄本、
      兩造之臺灣省苗栗縣私有耕地租約、切結書影本各2 件為
      證。（見本院卷第第28-40 頁）
（二）兩造因租佃爭議，經原告向苗栗縣大湖鄉公所、苗栗縣政
      府耕地租佃委員會聲請調解、調處，因調解、調處不成立
      ，而由苗栗縣政府耕地租佃委員會移送本院，有苗栗縣政
      府民國93年10月29日府地權字第0930117669號函、調處筆
      錄、調解筆錄、委任狀在卷可稽（見本院卷第5-21頁）。
五、本件兩造所爭執之處，應在於被告是否有自任耕作，兩造之
    租賃契約是否仍有效存在？
（一）原告主張被告因已年逾73歲，平時僅被告一人獨居於苗栗
      大湖，被告之子均已遷居別業，非以務農謀生等情，為被
      告所不爭執，堪信為真實。原告復主張系爭耕地早已由被
      告出租予訴外人癸○○從事草莓種植及採收，並開設「富
      貴草莓園」經營等情，則為被告所否認，並辯稱伊等僅因
      人手不足而僱用訴外人癸○○，並無轉租情事等語置辯，
      經查證人癸○○亦到庭證稱被告以一天新台幣（下同）12
      00元的工資僱他工作，已經做了十幾年了，伊並沒有向戊
      ○○○承租系爭耕地，伊係幫被告工作等語（見本院94年
      3 月1 日言詞辯論筆錄），且原告亦未提出被告將系爭耕
      地出租予訴外人癸○○之積極證據，僅憑均看到訴外人癸
      ○○在系爭耕地耕作即認定被告有轉租系爭耕地之行為，
      其此部分主張尚難採信。
（二）惟查被告僱請訴外人癸○○代伊耕作，是否可認為有自任
      耕作？按承租人應自任耕作，並不得將耕地全部或一部轉
      租於他人；承租人違反前項規定時，原訂租約無效，得由
      出租人收回自行耕種或另行出租，耕地三七五減租條例第
      16條第1 、2 項規定甚明。所謂「承租人應自任耕作」，
      係指承租人應以承租之土地供自己從事耕作之用而言，如
      承租人未自任耕作，將耕地轉租、將耕地借與他人使用或
      交換耕作，均屬租約無效之事由（最高法院56年台上字第
      1520號、63年台上字第599 號、70年台上字第4637號判例
      意旨參照。）至承租人將耕地全部或一部託人代耕者，除
      承租人或其家屬係因服兵役致耕作勞力減少，不視為轉租
      外，亦應構成租約無效之事由，此觀耕地三七五減租條例
      第16條第3 項規定自明。查證人癸○○於本院證稱：「（
      問：你有沒有幫被告工作？做多久？她還有請誰？每人大
      概收入多少）被告一天1200元請我工作，已經做十幾年了
      ，每年種草莓時節我和我太太、鄰居都有幫她（被告）工
      作，我太太一天1000元，平常都是戊○○○在做，做一些
      拔草等輕鬆的工作，其他的工作都是雇用我及劉萬福在做
      ，種植由徐玉蓮來做，戊○○○付我薪水一個月大概3 萬
      元，一年大概30幾萬。我們自己的田都是我兒子在做。被
      告的子女偶爾假日會來幫忙」「採收是由我來採收，被告
      請我載草莓到裕豐食品工廠，錢是被告在收」等語，復有
      證人即被告鄰居庚○○亦到庭證稱：「（系爭土地）平常
      都是癸○○在工作，大部分是癸○○，有時候會看到戊○
      ○○在拔草，假日她（被告）的子女也有回來幫忙」等語
      ；另證人即被告鄰居丙○○亦到庭證稱：「平日都看到癸
      ○○在工作，其他的人我不熟，假日的時候會看到她（被
      告）的子女在工作」等語（見本院94年3 月1 日言詞辯論
      筆錄），均為被告所不爭執，是平日係由訴外人癸○○代
      被告從事大部分農事耕作等情堪以認定，雖現今農地耕作
      多採機械操作，惟系爭耕地原種植草莓，為兩造所不爭執
      ，且被告亦自承種植草莓是高勞力的工作（見本院卷第
      109 頁），依一般經驗種植草莓的翻土、育苗、施肥、噴
      灑農藥係草莓成長過程中不可或缺之重要工作，非僅被告
      所為之拔草行為一項即可促成，被告之子女長時間任職外
      地，縱其所述每週返家一次屬實，系爭耕地之上揭農事自
      難由其等躬親為之，則被告及其子女之耕作勞力顯然因年
      老及任職他業而減少，並非因服兵役而減少，是其等因耕
      作勞力減少，而將系爭耕地委由訴外人癸○○耕作，依照
      上開說明，自屬租約無效之事由。
（四）雖被告又辯稱「富貴草莓園」實則由其經營，非訴外人癸
      ○○經營，伊是僱請癸○○幫忙耕作農事云云，惟查，按
      土地法第6 條之準自耕，係指土地所有權人為維持一家生
      活，僅以資本直接從事經營耕作，而實際係僱工耕作而言
      ，以保障土地所有權人之生活；至耕地三七五減租條例第
      16 條 之自任耕作，則基於佃農既係以承租他人土地為耕
      作，即須自任耕作，倘其僱用他人耕作，即失其立法之原
      意，是土地法第6 條之準自耕，與耕地三七五租約條例第
      16條第1 項規定承租人應自任耕作有別。（最高法院88年
      台上字第2159號著有判例可參），是僱用他人從事實際耕
      作，所得收穫歸於自己，而給與受僱人約定之報酬，係土
      地法第6 條後段之準自耕，而耕地三七五減租條例笫16條
      第1 項自任耕作之涵義，並不包含土地法第6 條後段準自
      耕之情形。故若承租人係以準自耕之型態耕作租地，出租
      人即得以未自任耕作為由，依耕地三七五減租條例第16條
      之規定收回自耕或出租他人，查被告因其已年老，子女又
      均謀職並居住在外，無論種植、噴藥、採收、運送均由癸
      ○○及他人代耕、執行，顯難認為被告有自任耕作。故依
      耕地三七五減租條例第16條第1 項前段、第2 項之規定，
      原告自得收回土地，從而原告以租約無效為由，請求返還
      土地，於法有據，應予准許。
（五）本件判決之基礎已臻明確，兩造其餘之攻擊防禦方法及舉
      證，核與判決無影響，毋庸一一論列，併此敘明。
六、結論：原告之訴為有理由，依民事訴訟法第78條，判決如主
    文。
中　　華　　民　　國　　94　　年　　3 　　月　　31　　日
                  民事庭法　官　林靜雯
以上正本係照原本作成
如對本判決上訴，須於判決送達後20日內向本院提出上訴狀
中　　華　　民　　國　　94　　年　　3 　　月　　31　　日
                        書記官　劉碧雯
